【裁判字號】    94,再易,5
【裁判日期】    950609
【裁判案由】    再審之訴
【裁判全文】
臺灣臺中地方法院民事裁定  94年度再易字第5號
再 審 原告    戊○○
              己○○
              甲○○
再 審 被告    丁○○
              丙○○
              乙○○
              庚○○
              辛○○
共      同
訴訟代理人    王通顯律師
上列當事人間請求返還停車位事件，再審原告對於民國91年10月
11日本院90年度簡上字第289 號及民國93年12月3 日本院91年度
再易字第28號民事確定判決提起再審之訴，本院判決如下：
    主      文
再審之訴駁回。
再審訴訟費用由再審原告負擔。
    事實及理由
一、再審原告方面主張：再審原告與再審被告間請求返還停車位
    事件，經本院以91年度再易字第28號為不利於再審原告之判
    決確定，惟原判決有民事訴訟法第496 條第1 項第1 款消極
    的不適用法規，顯然影響裁判者之適用法規顯有錯誤情事，
    為此提起再審之訴：(一)前審再審確定判決依「區分所有建物
    共用部分分管使用約定」之理論認定「地下室停車空間如區
    分所有建物之出賣人，保留共用部分之專有權，而分別附隨
    於各專有部分出賣時，倘買受人明知有此情形而予以買受，
    縱未明白約定，亦應視為有保留專用權之默示承認，核與共
    有部分之約定分管相類似，各區分所有權人均應受其拘束」
    。然系爭台中縣太平市○○段（下稱愛平段）1305建號地下
    室建物（下稱系爭地下室），係於民國81年申請建造、82
    年10月竣工、82年11月申請建物所有權第一次登記，為台中
    縣政府工務局81工建使字第5474號使用執照之區分所有建物
    共用部分法定防空避難設備。依當時（即84年9 月1 日修正
    施行前）土地登記規則第69條第1 項、第72條及內政部80年
    9 月18日台內營字第8071337 號函等規定，區分所有建物依
    法附建之法定防空避難設備或法定停車空間，不得出賣予該
    區分所有權人以外之人所有。前審再審確定判決消極的不適
    用土地登記規則第72條及內政部80年9 月18日台內營字第
    8071 337號函釋之規定，其適用法規顯有錯誤。(二)前審再審
    確定判決認定「公寓大廈」與「區分所有建物之共用部分」
    之定義與範圍，謂「依92年12月31日修正前公寓大廈管理條
    例第41條‧‧‧規定，應認系爭『太平綠大地』社區乃屬集
    合式之建物始為合理」。然1.於84年6 月28日公布施行公寓
    大廈管理條例之前，認定區分所有建物之定義與範圍，依民
    法799 條規定，建築物之區分所有，必以「一建築物」而「
    由數人區分」始足當之。又依建築法第4 條、第70條第1 項
    前段、第71條第1 項、土地登記規則第70條第1 項、第73條
    及81年5 月30日內政部訂頒建物所有權第一次登記法令補充
    規定第11點等規定，「一建築物」恆認係指申請一個建造執
    照並發給一個使用執照之建物。然本件再審被告所有建物與
    再審原告所有之建物並非同一建照。2.前審再審確定判決引
    用84年6 月30日開始生效施行之公寓大廈管理條例第41條規
    定，認定公寓大廈區分所有建物之定義與範圍，消極的不適
    用中央法規標準法第13條規定，其適用法律顯有錯誤。3.縱
    認可依84年6 月28日公布施行之公寓大廈管理條例規定認定
    公寓大廈區分所有建物之定義與範圍，惟(1)「公寓大廈」、
    「區分所有」之定義，自應依該條例第3 條第1 款、第2 款
    之規定為準據。而兩造所有之建物，無論在構造上、使用上
    或依建築設計圖樣標示，均係各自獨立之建築物，並非「得
    區分為數部分之建築物及其基地」之建案，自非「公寓大廈
    」建物；且因係各自獨立之個別建物而各自屬個別所有權人
    所有，而非「數人區分一建築物而各有其專有部分，並就其
    共用部分按其應有部分有所有權」之區分所有。(2)公寓大廈
    管理條例第41條立法目的是為了使多數各自獨立使用之建築
    物、公寓大廈可以因其共同設施之使用與管理具有整體不可
    分性而「準用」公寓大廈管理條例之規定成立組織而為管理
    ，並非作為認定公寓大廈或區分所有之定義依據，稽諸公寓
    大廈管理條例施行細則第13條規定尤明。4.綜上，前審再審
    確定判決依84年6 月28日公布施行之公寓大廈管理條例第41
    條規定認定「公寓大廈」之定義與範圍，自有消極的不適用
    民法第799 條、中央法規標準法第13條及84年6 月28日公布
    施行之公寓大廈管理條例第3 條第1 款、第2 款與第41條規
    定，其適用法律顯有錯誤。(三)前審再審確定判決認再審被告
    對該A 、B 、C 特定位置有使用權：然1.依土地登記規則第
    69條第1 項、第72條、內政部80年9 月18日台內營字第8071
    337 號函、內政部81年5 月30日台內地字第8181119 號函訂
    頒建物所有權第一次登記法令補充規定第11點等規定，系爭
    地下室既為依法附建之防空避難設備，82年間建商出售房屋
    予再審被告等人時，依法即不能出售予區分所有權以外之人
    ，而前審再審確定判決竟謂：「過往並無任何法令明文禁止
    車位之銷售。嗣於84年6 月28日公布之修正前公寓大廈管理
    條例第45條中始規定‧‧‧」，顯然曲解公寓大廈管理條例
    第4 條第2 項規定，前審再審確定判決謂僅限於基地權利受
    有限制而已，遂認「於84年6 月28日公布施行之修正前公寓
    大廈管理條例第45條規定前，區分所有建物之約定共同部分
    ，得由非屬該共同部分之區分所有權人以外之第三人取得該
    共同部分之『專用使用權』」（約定共同部分，係指公寓大
    廈專有部分經約定供共同使用者而言，前審再審判決對此亦
    有誤解），自有確定判決消極的不適用上揭法令、函釋之規
    定之錯誤。2.前審再審確定判決關於區分所有建物共同部分
    之「專用使用權」買賣之契約之法理上依據，有消極的不適
    用法規，其適用法律顯有錯誤：(1)系爭地下室於81年申請建
    築、82年辦理建物所有權第一次登記，依當時之土地登記規
    則第72條、內政部80年9 月18日台內營字第8071337 號函、
    內政部81年5 月30日訂頒建物所有權第一次登記法令補充規
    定第11點等規定，區分所有建物之法定防空避難設備或法定
    停車空間，應為共同使用部分，所有權登記，應依土地登記
    規則第72條規定辦理，不得與主建築物（專有部分）分離，
    應為該區分所有建築物全體所有人所共有或合意由部分該區
    分所有建物區分所有權人所共有，日後移轉承受人亦應以該
    區分所有權人為限。是以，前審原審判決所謂「原始讓售人
    （建築業者）在讓售區分建物予各區分所有人之前，究竟不
    失為基地與該共用部分之所有人，自得保留基地或共用部分
    之專用使用權而為專有部分之出售」，即以原始讓售人（建
    築業者）為專用使用權契約之當事人，有消極不適用前揭法
    規，其適用法規顯有錯誤。(2)前審再審判決，一方面認建築
    業者在讓售區分所有建物予各區分所有人之前，仍不失為區
    分所有建物共用部分之所有人；一方面又認「為專用使用權
    之設定，係原始讓售人（建築業者）基於保留專用權之讓與
    契約，取得各區分所有人之明示或默示授權，而由原始讓售
    人（建築業者）以各區分所有權人之代理人身分，與特定之
    人設定『專用使用權』契約，該專用使用權契約之實質當事
    人，為各區分所有權人與專用權人，而非原始讓售人，各區
    分所有權人依約即負有容忍專用使用權人取得特定共用部分
    之專屬使用權之義務」。殊難令人理解「原始讓售人（建築
    業者）為各區分所有權人之代理人身分」之代理權，從何而
    來？究係「意定代理」之授權？或「法定代理」之何項法律
    規定？況建商在出售系爭地下室之前，本來就是所有權人，
    何須代理未來買受人將地下室特定位置之使用權交付予區分
    所有權人以外之特定人？尤有甚者，再審原告如何以明示或
    默示的授權使建商有代理權？依卷附再審被告提出之所謂「
    太平綠大地停車位置共同協議書」影本所載，建商何久美實
    業有限公司自己都未簽名，又按卷附前審再審法院向台中縣
    太平地政事務所調閱之再審原告3 人房屋自第一次登記開始
    之歷年所有權移轉登記相關資料所示，再審原告戊○○及其
    前手顏丰妍、林素鈴，再審原告甲○○及其前手高文財，也
    都未在該共同協議書上簽名，如何約定由再審被告取得系爭
    地下室特定位置之專用使用權？又如何推定購屋人有明示或
    默示的授權使建商有購屋人之代理權將系爭地下室特定位置
    為專屬使用權交付予再審被告？是以，前審再審判決所謂「
    以各區分所有權人為『專用使用權』契約之當事人」契約之
    法理上依據，有消極的不適用民法第167 條及其他關於代理
    的規定，其適用法律顯有錯誤。3.前審再審確定判決認卷附
    「太平綠大地停車位置共同協議書」、「停車位使用權利證
    明書」均應屬真正，惟該等文書既經再審原告否認其真正，
    再審被告亦不能證明為真正，則該兩份私文書根本欠缺形式
    上的證據力，原審判決未令再審被告提出原本，該等文書又
    未經全體住戶簽名，原審判決竟逕認為真實，則該確定判決
    自有消極的不適用民事訴訟法第352 條第2 項前段本文、第
    357 條及最高法院22年上字第2536號、41年台上字第971 號
    、47年台上字第1784號、48年台上字第83 7號判例，其適用
    法規顯有錯誤。(四)前審再審確定判決認定台中縣太平市○○
    段（下稱愛平段）547 之17地號土地為「斜坡車道」及使用
    性質：1.愛平段547 之17地號土地為「斜坡車道」部分：依
    台中縣政府提出審核准予建築之設計圖書說，愛平段547 之
    17地號土地為「私設通路」。而系爭地下室面積386.71平方
    公尺，依建築法第102 條之1 規定，係區分所有建物依法附
    建之法定防空避難設備，並因超過200 平方公尺，依建築技
    術規則設計施工編第142 條第6 款規定，僅可兼作停車空間
    使用，並因超過240 平方公尺，依建築技術規則設計施工編
    第144 條規定，應依法留設2 處進出口，利用愛平段547 之
    17地號土地作為「汽車坡道」，即係依法規定。而「車道」
    係法定停車空間（法定防空避難設備）的一部分，與「通道
    」都是建築物登記產權的項目與範圍，「私設通路」則只是
    無建物的空地而已，並非建築物登記產權的項目與範圍。然
    前審再審判決認定兩造共有之愛平段547 之17地號土地供為
    部分地下室空間使用（位於地下室鐵捲門之內及聯外斜坡車
    道使用），自有消極不適用民事訴訟法第352 條第1 項、第
    355 條及建築法規之規定，其適用法規顯有錯誤。2.愛平段
    1305建號地下室建物與愛平段547 之17地號土地之使用關聯
    性部分：原審判決以系爭建築物所有權第一次登記以後於84
    年6 月28日公布施行之公寓大廈管理條例第41條規定為判決
    理由，其適用法律顯有錯誤。尤其公寓大廈管理條例施行細
    則第13條就公寓大廈管理條例第41條所定「其共同設施之使
    用與管理具有整體不可分性之集居地區」已有嚴格定義，前
    審再審判決竟認「坐落台中縣太平市○○段1305建號建物內
    如附圖編號A 、B 、C 之空間，乃屬該共同設施之使用與管
    理上具有整體不可分性之集居性公寓大廈之共用部分」，進
    而再謂「該共用部分之使用，於82年間復無法令限制須為台
    中縣太平市○○段1305建號建物之區分所有權人始可取得『
    專用使用權』，則再審被告本於卷附之停車位使用權利證明
    書及協議書所表彰之共用部分『專用使用權』協議，自屬有
    權使用如附圖編號A 、B 、C 之空間」，消極的不適用公寓
    大廈管理條例施行細則第13條規定，其適用法規顯有錯誤。
    (五)系爭地下室係再審原告3 人及其他7 位區分所有權人合計
    10人共有之區分所有建物共用部分之法定避難防空設備，再
    審被告並非系爭愛平段1305建號建物之共有人，未經全體共
    有人同意而違法占有使用系爭地下室特定位置。前審再審判
    決逕自推定謂「因台中縣太平市○○段1305建號建物乃係利
    用兩造所共有之同段547 之17地號土地為部分地下室空間及
    聯外斜坡車道使用，客觀上亦應認有事實上約定之交互使用
    對價關係（即台中縣太平市○○段1305建號內之部分特定位
    置由再審被告使用，再審被告則提供共有之同段547 之17地
    號土地，供為部分地下室空間及聯外斜坡車道使用）存在，
    類似於『互為租賃』或『交換使用』之契約關係，亦應類推
    適用民法『買賣不破租賃』之規定，對各共有人及其受讓人
    均有其拘束力」，消極的不適用民法第153 條、第818 條、
    第820 條規定，其適用法律顯有錯誤。(六)買賣契約僅有債之
    效力，再審被告縱係向建商買得系爭地下室特定位置之使用
    權，惟再審原告依民法第821 條規定，自得請求再審被告返
    還占用部分予全體共有人。前審再審確定判決確有消極的不
    適用最高法院83年台上字第3243號判例，其適用法規顯有錯
    誤等語。並聲明：(一)本院台中簡易庭90年度中簡字第319 號
    、本院90年度簡上字第289 號、91年度再易字第28號民事確
    定判決均廢棄。(二)再審被告丁○○、丙○○應將坐落台中縣
    太平市○○段1305建號如附圖編號A 所示之避難室空間；再
    審被告乙○○應將坐落台中縣太平市○○段1305建號如附圖
    編號B 所示之避難室空間；再審被告庚○○、辛○○應將坐
    落台中縣太平市○○段1305建號如附圖編號C 所示之避難室
    空間（以上A 、B 、C 面積各11平方公尺），騰空返還再審
    原告及全體共有人。(三)前項請求願供擔保，請准宣告假執行
    。
二、被告則以：查本件再審原告以前審再審判決有消極不適用法
    規為由，請求廢棄本件前審再審及第一、二審判決，惟其所
    提之理由，若非於上訴審或前審再審訴訟中已提出，而為審
    理法院所不採，即是與本件再審被告有無停車位使用權源不
    相干。(一)本件係有無停車位使用權源問題，與應登記事項無
    關，前審再審判決並無再審原告所指消極不適用土地登記規
    則、內政部80年9 月18日台內營字第8071337 號函（再審原
    告於前審再審中已主張）、內政部81年5 月30日台內地字第
    8181119 號函訂頒建物所有權第一次登記法令補充規定第11
    點或其他與土地登記相關之法令之違誤。(二)兩造為「太平綠
    大地社區」住戶，系爭地下室停車場之範圍，包括愛平段
    547 之17地號土地，且地下室停車場之聯外車道及走道，均
    係利用愛平段547 之17地號土地，而再審被告丁○○、乙○○、庚○○為愛平段547 之17地號土地之共有人，關於系爭
    地下室之使用，自不能排除再審被告等人。(三)民事訴訟法第
    496 條第1 項第1 款所謂適用法規顯有錯誤，應以確定判決
    違背法規或現存判例解釋者為限，若在學說上諸說併存尚無
    法規判解可據者，不得指為用法錯誤，此觀最高法院57年台
    上字第1091號判例、79年台再字第81號判決、57年2 月13日
    民事庭會議決議甚明。本件前審再審判決就「專用使用權」
    契約之法理上依據所為之論述，契合事理，並無不當。縱有
    不妥，依上開判例及決議意旨，亦非適用法規顯有錯誤。再
    審理由，以此相執，恐有誤解。(四)系爭地下室停車場有聯外
    車道，且地下室停車場室內範圍包括愛平段547 之17地號土
    地之一部分，亦有第一審委託台中縣太平地政事務所所製作
    之土地複丈成果圖在卷可稽，雖第二審亦請該地政事務所再
    提供複丈成果圖，惟台中縣太平地政事務所第二次所提供之
    複丈成果圖僅是套繪地籍圖，並非系爭地下室使用之現況。
    本件前審再審法院嗣後依第一審之複丈成果圖為認定事實依
    據，顯然符合土地利用之現況，且係法院依職權認定事實、
    取捨證據範圍並無不妥。(五)「太平綠大地停車位置共同協議
    書」、「停車位使用權利證明書」之效力問題及前審再審判
    決有無與最高法院83年台上字第3243號判例相違，再審原告
    於本件上訴第二審及前審再審均已主張，而為審理法院所不
    採，今再主張，顯然與民事訴訟法第496 條規定不合。(六)再
    審被告履行車位使用權人義務，繳交清潔費、維修費多年。
    且地下停車位與聯外車道係一體而不可分，使用上無從獨立
    ，再審被告等店鋪區住戶容忍土地作為地下室一部分及聯外
    車道，本即信賴分管協議，而認有權使用分配之車位，本件
    前審再審依分管契約、專用使用權及最高法院75年度第5 次
    民庭會議決議(1)「物之相互交換使用」法理為立論基礎，
     其 判決並無適用法規顯有錯誤之情形，再審之訴，核無理
    由等語資為抗辯。並答辯聲明：(一)再審之訴駁回。(二)如受不
    利判決，願供擔保請准宣告免為假執行。
三、按再審之訴，法院認無再審理由，判決駁回後，不得以同一
    事由對於原確定判決或駁回再審之訴之確定判決更行提起再
    審之訴，又第二審法院就該事件已為本案判決者，對於第一
    審法院之判決不得提起再審之訴。民事訴訟法第498 條之1
    、496 條第3 項分別定有明文。次按，再審之訴顯無再審理
    由者，得不經言詞辯論，以判決駁回之。民事訴訟法第502
    條第2 項亦分別定有明文。經查：
(一)再審原告所主張之再審理由，其中(一)有關「共用部分分管使用
  約定」之部分，業於本院91年度再易字第28號再審之訴事件中
  之再審起訴狀（91年11月12日提出）三2.（即第9 頁以下）；
  其中(二)「公寓大廈與區分所有建物之共用部分」之定義與範圍
  之部分，於前揭再審起訴狀三3.（即第13頁以下）；其中(三)1.
  有關「非屬該共用部分之區分所有權人以外之第三人取得該共
  用部分之專用使用權」部分及(三)2.主張再審確定判決中就「以
  原始讓售人（建築業者）為專用使用權契約當事人」有消極不
  適用法規之錯誤部分，於前揭訴訟再審起訴補充理由(二)狀（92
  年5 月5 日提出）二3.（即第4 頁）、再審理由整理狀（93年
  1 月2 日提出）壹三（即第9 頁）；及(三)3.有關「卷附停車位
  使用權利證明書、協議書之真正」部分，於再審起訴補充理由
  狀（91年11月15日提出）二、三及四（即第4 至8 頁）、再審
  起訴補充理由(二)狀一、三、四（即第2 、6 、9 頁）、再審理
  由整理狀壹一（即第4 頁）；其中(四)有關「系爭愛平段547 之
  17 地 號土地為斜坡車道及使用關聯性」部分，於再審起訴補
  充理由(二)狀四（即第9 頁）、再審補充理由(三)狀（92年12月29
  日提出）二（即第5 頁）、再審理由整理狀貳三（即第16頁）
  ；其中(五)有關「愛平段1305建號建物與愛平段547 之17地號土
  地有交互使用對價關係」部分，於爭點整理書狀（92年3 月26
  日提出）二2.（即第7 頁）；其中(六)有關「消極不適用最高法
  院83 年 台上字第3243號判例」部分，於再審起訴狀三4.、5.
  （即第19至24頁）、再審理由整理狀壹二（即第8 頁）中均曾
  就該等事由為相同主張，現再審原告以上開同一事由再提起再
  審之訴，於法不合。
(二)再審原告所主張之再審理由(三)2.認為前再審確定判決中就「以
  各區分所有權人為專用使用權契約之當事人」之契約法理依據
  ，有消極不適用民法第167 條及其他關於代理之規定部分：觀
  諸本院91年度再易字第28號判決中得心證理由三提及「以各區
  分所有權人為專用使用權契約之當事人」等語，乃係認傳統之
  共有物分管契約概念，固係指共有人間互相約定之契約，惟依
  我國預售房屋之買賣型態，由建築業者以預立分管約定方式，
  經由買受人簽署同意放棄特定共用部分之使用權，或同意由建
  築業者指定該特定部分之使用權人，另一方面再與特定之第三
  人締結該特定共用部分之專用使用權契約，而使購買車位者取
  得特定位置之專用使用權，甚為常見，並就共用部分之「專用
  使用權」契約之理論，闡述該理論在法理上有2 依據，一說係
  以原始讓售人（建築業者）為專用使用權契約當事人；一說係
  以各區分所有權人為專用使用權契約之當事人。且說明無論採
  何項理論依據，在無法律明令禁止之情形下，該共用部分之區
  分所有權人原有之共用權，均因該專用使用權契約之存在而受
  限制。該判決中已就其認定本件系爭「太平綠大地停車位置共
  同協議書」、「停車位使用權利證明書」為專用使用權契約性
  質之判決理由，作詳細之說明，且並未明示其認定上開系爭契
  約即係以各區分所有權人為專用使用權契約之當事人，僅係就
  該理論闡述法理依據，再審原告雖主張該法理依據與民法第
  167 條及相關代理規定有違，惟此乃代理學說之適用解釋及認
  定之問題，縱法院認定本件系爭契約屬「以各區分所有權人為
  專用使用權契約之當事人」，亦屬法院之認定事實、取捨證據
  之職權認定事項，核與適用法規錯誤無涉，自難認前再審判決
  中說明該法理依據，有何消極不適用民法第167 條及其他關於
  代理之規定之適用法規顯然錯誤之情事。
(三)至再審原告主張廢棄本院90年度中簡字第319 號判決部分，因
  本院第二審法院業已以90年度簡上字第289 號為本案判決確定
  在案，再審原告此部分之主張顯與民事訴訟法第496 條第3 項
  規定不符，顯屬無據。
(四)綜上，再審原告主張之前揭再審事由，或係以同一事由而提起
  ，顯無理由，爰不經言詞辯論，以判決駁回之。
四、據上論結，本件再審之訴一部不合法，一部顯無理由，依民
    事訴訟法第498 條之1 、第502 條第1 項、第78條、第85條
    第1 項前段，判決如主文。
中    華    民    國    95    年    6     月    9     日
                  民事第四庭    審判長法  官  洪碧雀
                                      法  官  陳添喜
                                      法  官  蔡美華
正本係照原本作成
不得上訴
中    華    民    國    95    年    6     月    9     日
                                      書記官


司法院資訊處製作；財團法人民間司法改革基金會備份。
